臺灣高等法院臺中分院刑事判決　　　　　　 民國九十三年度上更(一)字第七二號
　　上　訴　人
　　即　被　告　午○○
　　　　　　　　寅○○
　　　　　　　　巳○○
　　　　　　　　己○○
右上訴人等因常業重利案件，不服臺灣臺中地方法院中華民國八十九年十二月二十七
日第一審判決（八十九年度訴字第一六四五號，起訴案號：臺灣臺中地方法院檢察署
八十八年度偵字第二○一三三號、第二一八○○號），提起上訴，經判決後，由最高
法院發回更審，本院判決如左：
　　主      文
原判決撤銷。
午○○共同以乘他人急迫貸以金錢，而取得與原本顯不相當之重利為常業，處有期徒
刑壹年，併科罰金參拾萬元，罰金如易服勞役，以罰金總額與陸個月之日數比例折算
，扣案如附表一、二所示之物均沒收。
寅○○、巳○○、己○○共同以乘他人急迫貸以金錢，而取得與原本顯不相當之重利
為常業，巳○○、寅○○各處有期徒刑陸月，己○○處有期徒刑肆月，如易科罰金，
均以佰元折算壹日，扣案如附表一、二所示之物均沒收。
　　事      實
一、午○○、寅○○、巳○○、己○○及壬○○（壬○○部分已被判處有期徒刑三月
    確定在案）五人，基於共同以乘他人急迫貸以金錢而取得與原本顯不相當之重利
    為常業之犯意聯絡，在臺中市○○路一一八巷九八號五樓之二經營地下錢莊，由
    午○○負責總理業務及指揮監督放款、收款，寅○○、巳○○及己○○則擔任業
    務員，負責放款及收款，壬○○則任會計。其經營情形為午○○自民國（下同）
    八十七年十二月間（原審載為同年五月份起）某日起，利用夾報方式刊登「放心
    ！這裡可以輕鬆借，本人票，公司票，放款快，00－0000000，正派經
    營，洽李代書」，並以00－0000000、0000000、000000
    0、0000000、0000000、0000000、0000000、0
    000000、0000000（台中地區原為七碼，嗣改為八碼，為0000
    0000）等線電話轉接至均為○九三六開頭之四三二六八六、三七一○六二、
    八八四一九五、八八四二○五及○九三○開頭之四○一四五七、九四六八八一、
    八七一八○八等號行動電話上，供不特定人聯絡借款，乘他人急迫告貸無門之際
    ，貸以金錢，並自八十七年十二月間（原審誤為同年五月）起，僱用巳○○、寅
    ○○及壬○○，八十八年八月初起僱用己○○，共同分擔業務。適有如附表三所
    示急須用錢又無經驗而告貸無門之未○○等十二人，先後依前開廣告所示電話聯
    絡借款事宜，午○○即由其本人或指派寅○○、巳○○、己○○與未○○於附表
    三所示之借款時間與各該借款人接洽，並將如附表三所示之金額貸予未○○等人
    ，而取得如附表三所示與原本顯不相當之重利。嗣於八十八年九月十三日上午十
    一時許，在臺中市○○路一一八巷九八號五樓之二為警查獲午○○所有如附表一
    所示供渠等犯罪所用之物，及在午○○身上查獲現金新臺幣（下同）五十五萬八
    千四百元、在經營另一地下錢莊之陳鈞祿（另由檢察官以八十八年度偵字第二○
    一三一號、第二一八○一號起訴）所駕駛之車號ＯＪ－四六一九號自用小客車內
    查獲陳鈞祿所有之現金二十五萬元；並於同日上午十一時十分許，在臺中縣潭子
    鄉○○街十五號十一樓巳○○居所、及臺中市○○路○段第二信用合作社儲蓄部
    二樓保管箱內查獲午○○所有如附表二所示供前開犯罪所用之物及現金五十萬元
    。
二、案經臺中縣警察局移送臺灣臺中地方法院檢察署檢察官偵查起訴。
　　理      由
一、訊據上訴人即被告（下稱被告）等人對於右揭事實，午○○除否認有借款予辛○○○、丙○○、庚○○及否認00－00000000號電話為伊所使用外，餘
    均坦承不諱；被告寅○○、巳○○除否認有借款予辛○○○外，餘均坦承不諱；
    被告己○○除否認有參與放款予子○○、辛○○○外，餘均坦承不諱，惟查被告
    等有於附表三所示之時間貸款予被害人未○○等人及收取如附表三所示之利息等
    情，業據被害人未○○、洪榮源、癸○○、子○○、廖素霞、庚○○、戊○○、
    辛○○○、乙○○、丙○○、甲○○及卯○○，分別於警訊時及原審審理時指述
    甚詳，復有如附表一、二所示之物扣案、及夾報廣告影本附卷足資佐證。又被告
    午○○係自八十七年十二月份開始經營上開地下錢莊，並分別自八十七年十二月
    間起僱用被告巳○○、寅○○及共犯壬○○，自八十八年八月初起僱用被告己○○等情，業經被告等迭次供承在卷，互核相符，且有被告午○○之自白書附卷可
    稽（見八十九年度二○一三三號卷第六四頁），被害人丙○○雖陳稱其借款時間
    為八十七年五月間、被害人庚○○雖陳稱其借款時間為八十七年十月間，惟因其
    陳述時距借款時間已久，記憶難免有誤，而其確實已不記得借款時間為何時乙節
    ，業據被害人庚○○在本院上訴審證稱在卷，是其借款時間自以被告等所供應為
    八十七年十二月以後為準；另被害人丙○○在警訊時證稱：伊向被告等借款時有
    簽發支票及本票各一紙，惟於支票兌現後，本票即已撕毀等語，是關於其依記憶
    所證向被告等借款之時間顯亦難免有誤，自亦以被告等所供應係八十七年十二月
    以後借款為。被告己○○受僱於被告午○○之時間為八十八年八月份起，已如
    前述，是被害人子○○所指稱其借款時曾與被告己○○接洽乙節，顯屬誤會，併
    予明。次查依借款人未○○等人所述借款利息之計算方式，或為五日、或七日
    或十日為一期，計算一次利息，每十萬元十日之利息為一萬元至一萬二千元不等
    ，且均為借款時先預扣第一期利息，再由借款人以支票押第二期之利息到期日而
    將支票交付予被告午○○，或以國民身分證、公司執照、不動產所有權狀作為質
    押，此與被告午○○所自白利息之計算方式相符，而扣案證物中亦確有借款人之
    國民身分證、不動產所有權狀及公司執照等物，是被告等所取得之利息顯已高於
    一般民間或金融機構之利息甚多，其取得與原本顯不相當之重利，當毋庸置疑。
    末查被告午○○自承經營地下錢莊實際獲利已超過一百萬元，就本件扣案之本票
    票面額達一千一百六十餘萬元觀之，被告午○○顯係恃此為生甚明；而被告寅○○、巳○○已在原審審理時自白係恃此地下錢莊之收入為生（見原審卷第二六頁
    ）；被告寅○○亦在原審審理時自白係因老婆、孩子生活費不夠，才受僱於被告
    午○○之地下錢莊工作，被告己○○雖在原審八十九年八月十日審理時辯稱：伊
    係靠印刷業之收入為生云云，惟在原審八十九年十月十九日審理時又自白因伊臺
    北有負債，印刷業之收入不夠生活，才受僱於被告午○○之地下錢莊，關於被告
    等係以本件地下錢莊收入為生之自白，應堪採信，被告等以此為常業之犯行已明
    。又被害人辛○○○於八十八年九月十七日警訊時供稱：「我看了夾報上之小廣
    告乙則『陳先生』之融資借款，我打了（○四）0000000號電話跟乙名小
    姐商討借款事宜，打電話後，當日即錢莊的人壬○○（經指認照片無訛），與乙
    名不詳姓名之男子到我家：：：」等語（見偵字第二一八○○號卷第七十一頁正
    面），嗣於本院審理時亦供稱：「因我缺錢急用，看到夾報的小廣告，才打電話
    向壬○○（當庭指認）借款，壬○○二次把錢交給我，另外一次是巳○○（當庭
    指認）交給我錢，我是根據廣告所載之電話號碼打電話聯絡，我把該廣告紙交給
    警察，而警察就依廣告所登之電話號碼記載在筆錄上」等語（見上更(一)卷第八十
    九頁至第九十二頁），參諸扣案之帳冊中有被害人陳周可蕊借款記載之情節以觀
    （見八十八年偵字第二○一三三號卷第六十七頁），足見被害人辛○○○所供伊
    確實有向共犯壬○○、被告巳○○借款及借款時所撥用之電話號碼係00－00
    00000乙節，情灼有徵，矧共犯壬○○被訴之原審九十年度訴字第二三四四
    號常業重利案件之確定判決亦認定被害人辛○○○確有向壬○○借款在案，有該
    判決可按，被害人辛○○○與被告等及共犯壬○○並無仇怨，應無設詞誣陷之理
    ，被害人辛○○○所為之指述，自可採信，被告等及共犯壬○○否認此部分之借
    款，乃屬圖卸刑責之詞，要無可採。至於證人丑○○於本院證稱：（○四）00
    000000號電話伊所申裝，供房客使用，伊從未使用該電話，該房客之真實
    姓名與住址均不詳等語，及中華電信股份有限公司台灣中區電信分公司北台中營
    運處九十年五月三十一日中北業字第九三ＣＣ八一二八○號函覆：第00－00
    000000號電話於八十八年二月至四月間之租用人係丑○○，因指定轉接功
    能係由客戶隨時自行設定或取消，該營運處並無轉接之歷史紀錄等情，均無法為
    有利於被告等之認定，附此明。綜上所述，本件事證明確，被告等犯行洵堪認
    定。
二、核被告午○○、寅○○、巳○○、己○○所為，均係犯刑法第三百四十五條之常
    業重利罪。被告等與壬○○間，均有犯意之聯絡與行為之分擔，應論以共同正犯
    。又被告寅○○、巳○○、己○○於行為後，刑法第四十一條易科罰金之標準已
    於九十年一月十日公布施行，於同年月十二日生效，比較新舊法，其易科罰金之
    標準，以新法較有利於被告寅○○、巳○○、己○○，是行為人犯後法律已有變
    更，依刑法第二條第一項前段之規定，應適用最有利於行為人之法律修正後之刑
    法第四十一條第一項前段之規定，附此明。原審予以論科，固非無見，惟原審
    判決將被告等犯罪開始時間為八十七年十二月間載為八十七年五月間，及將被告
    己○○受僱之時間八十八年八月初誤為八十八年六月初，被告巳○○及共犯壬○○受僱之時間為八十七年十二月間起誤為同年五月間起，及將附表三被害人子○○借款部分之承辦人誤為係被告己○○，另附表三編號六被害人庚○○借款時間
    應為八十七年十二月以後（確實日期不詳），而非八十七年十月間，且將扣案帳
    冊十二本誤為二十本（附表一編號一）並予以沒收，及附表二編號七所示票據除
    陳翠妹所簽發面額五萬元、票號為ＷＧ0000000號係本票外，其餘扣案票
    據均為支票，原審卻誤為本票，均有未洽。又關於附表三編號三被害人癸○○部
    分，係預扣利息一萬六千元，以八十八年九月三日一萬六千元之支票充當利息，
    已據該被害人於警訊時供述明確，而原審認係預扣利息一萬六千元，八十八年九
    月三日再付利息一萬六千元，計三萬二千元，亦與實情不符。被告等上訴意旨否
    認部分犯罪，均指摘原判決不當，雖無足取，然原判決既有上述可議之處，即屬
    無可維持，仍應由本院將原判決予以撤銷改判。茲查被告午○○為本件重利犯罪
    之主要負責人，就扣案之前開本票票面金額已逾一千一百六十餘萬元之譜，如以
    每十萬元利息一萬元計算，設若其僅收取預扣一期之利息，則被告午○○就查獲
    部分之本票，以該預扣一期之利息計算，即至少獲利一百萬元以上，況實際上借
    款人付一期利息僅係必然，蓋被告午○○於貸款時均已先扣第一期利息，是被告
    午○○實際所獲得之利益雖無法為精確之計算，惟其自承實際牟得之利益已逾一
    百萬元，所供應堪採信，被告午○○經營本件地下錢莊犯罪所得之利益，就現況
    而言，至少獲利達一百萬元以上（未計算其第二期以後之利息），顯已逾刑法第
    三百四十五條所定罰金最多額，爰依刑法第五十八條規定，就併科罰金部分，宜
    在其所得利益範圍內酌量加重為銀元三十萬元（即新臺幣九十萬元）。爰審酌被
    告等素行、犯罪之動機、目的、手段及以不正當手段放款坐享重利、危害社會金
    融秩序，及被告午○○放款規模、犯罪所得、犯罪後態度尚佳等一切情狀，分別
    量處如主文第二項、第三項所示之刑及就被告午○○併科罰金部分諭知易服勞役
    之折算標準，並就被告寅○○、巳○○、己○○部分均諭知易科罰金之折算標準
    。又扣案如附表二編號七所示之本票一張及支票七十二張，均係被告等犯罪所得
    之物，其餘如附表一所示及附表二編號一至六所示之物，均係被告午○○所有並
    供被告等犯罪之用，應分別依刑法第三十八條第一項第二款及第三款之規定宣告
    沒收。
三、公訴人於起訴書事實欄中另認臺中縣沙鹿鎮鎮民陳連壽、蔣貴花夫婦，因受催逼
    ，無力支付高額利息，致思慮未週而以農藥毒斃三名幼子、女之慘案，及於起訴
    書附表中認被害人丁○○及辰○○亦分別於八十八年三、四月間及八十八年四月
    間，向被告午○○所經營之地下錢莊借款九十萬元及五萬元，因認被告等亦有貸
    款予蔣貴花、丁○○及辰○○而收取重利等語。按公訴人認蔣貴花、丁○○及辰
    ○○有向被告等借款，無非以查扣之資料中有蔣貴花之姓名及被告午○○於警訊
    時所書之自白書、被害人丁○○、辰○○於警訊時之指述等為其論據。經查證人
    蔣貴花並未曾向本件被告等借款，亦不認識本件被告等情，業據證人蔣貴花於偵
    查中及原審審理時到庭結證屬實（見八十八年度偵第二○一三三號卷第一一○頁
    筆錄及本院上訴審八十九年十月十九日審判筆錄），且公訴人認被告等曾借錢予
    證人蔣貴花，係以扣案資料中有證人蔣貴花之電話號碼經被告午○○塗掉，及被
    告午○○於警訊時所書之自白書為其論據，惟被告午○○對此業據辯稱：蔣貴花
    有打電話說要借錢，但未出借，資料係伊所留，後因伊自電視中得知蔣貴花毒殺
    子女，才將資料塗掉等語在卷，而證人蔣貴花在偵查及原審審理中與被告等對質
    時亦一再證稱未向被告四人借過錢，亦不認識被告四人，於偵查中更據其陳明陳
    係向一位王先生所借，既乏證據足認被告四人中有人借款予蔣貴花，實難僅因被
    告午○○之借款客戶資料中有蔣貴花之姓名紀錄，即謂蔣貴花係向被告等借款，
    被告午○○於上開自白書中就此部分之自白尚難謂與事實相符。次查借款人丁○○已於八十九年七月二十二日死亡，此有臺灣臺中地方法院檢察署相驗屍體證明
    書一紙在卷足稽，據其於警訊時僅指稱係依據夾報電話廣告打一支六字頭之電話
    借款三十萬元，惟經警方提示被告午○○等人之相片予丁○○指認，丁○○均稱
    不認識，並稱警方所提示相片上之人均非貸款予伊之人云云（見八十八年度偵字
    第二一八○○號卷第六一頁至第六二頁筆錄），是證人丁○○所指貸款予伊之人
    ，顯非被告等人，況丁○○已死亡，無從傳喚與被告等人對質，而被告等又堅稱
    並未曾借款予丁○○，既乏證據足認丁○○係向被告等人借款，此部分犯罪即屬
    不能證明。末查借款人辰○○迭經傳喚均未到庭，然其於警訊時已指稱係向曾瑞
    景（業經檢察官於八十八年十二月十五日以八十八年度偵字第二○一三一號、第
    二一八○一號案起訴）借款，是被告等顯未借款予辰○○甚明。綜上所述，被告
    等四人未曾借款予蔣貴花、丁○○及辰○○已明，惟公訴人認被告等係以常業之
    犯意為重利之犯行，此部分與前開有罪部分具裁判上一罪之關係，爰不另為無罪
    之諭知，附此敘明。
四、據上論斷，應依刑事訴訟法第三百六十九條第一項前段、第三百六十四條、第二
    百九十九條第一項前段、刑法第三百四十五條、第二十八條、第五十八條、第四
    十二條第三項、第三十八條第一項第二款、第三款、第二條第一項前段，修正後
    刑法第四十一條第一項前段，罰金罰鍰提高標準條例第一條前段、第二條，判決
    如主文。
本案經檢察官申○○到庭執行職務。
中      華      民      國　    九十三     年     七      月   二十七 　日
                        　　　  臺灣高等法院臺中分院刑事第十庭
                                      審判長法  官  林  照  明
                                      　　　法　官  林  清  鈞
                                      　　　法　官  吳　重　政
右正本證明與原本無異。
如不服本判決應於收受送達後十日內向本院提出上訴書狀，其未敘述上訴之理由者並
得於提起上訴後十日內向本院補提理由書（均須按他造當事人之人數附繕本）。
　　　　　　　　　　　　　　　　　　　　　　書記官  劉　建　智
中      華      民      國　    九十三     年     八      月     二 　　日
附錄：
刑法第三百四十四條：
乘他人急迫、輕率或無經驗貸以金錢或其他物品，而取得與原本顯不相當之重利者，
處一年以下有期徒刑、拘役或科或併科一千元以下罰金。
刑法第三百四十五條：
以犯前條之罪為常業者，處五年以下有期徒刑，得併科三千元以下罰金。
                    　　　　　　　　　　　　　　　　　　　　　　　　　　Ｒ
附表一（八十八年度偵字第二○一三三號卷第五十九頁正面扣押物品一欄表）
編號：
一、帳冊十二本（原審判決誤為二十本）。
二、行動電話六支及晶片一片
    ┌─┬───────────┬──────────┬────┐
    │  │門號                  │行動電話廠牌        │所有人  │
    ├─┼───────────┼──────────┼────┤
    │一│0000000000  │台灣大哥大          │午○○  │
    ├─┼───────────┼──────────┼────┤
    │二│0000000000  │ＳＡＧＥＭ          │午○○  │
    ├─┼───────────┼──────────┼────┤
    │三│0000000000  │ＮＯＫＩＡ　　　    │午○○  │
    ├─┼───────────┼──────────┼────┤
    │四│0000000000  │ＭＯＴＯＲＯＬＡ    │午○○  │
    ├─┼───────────┼──────────┼────┤
    │五│0000000000  │晶片一張            │午○○  │
    ├─┼───────────┼──────────┼────┤
 │六│0000000000  │ＳＩＥＭＥＮＳ      │壬○○  │
    ├─┼───────────┼──────────┼────┤
    │七│0000000000  │ＭＯＴＯＲＯＬＡ    │寅○○  │
    └─┴───────────┴──────────┴────┘
三、夾報分類廣告估價單壹張。
四、遠傳易通卡三張（三八十八年度偵字第二○一三三號卷第十六頁正面第五行筆錄
五、存款簿二本。
註：另查獲之行動電話二支（即ＭＯＴＯＲＯＬＡ牌，門號0000000000及
    ＮＯＫＩＡ牌，門號0000000000各一支）均係案外人陳鈞祿所有，爰
    不諭知沒收。
附表二（即八十八年度保管字第七○○○號扣押物品清單所示編號二至九○之物）
編號
一、代收票據送件簿一本。
二、存摺四本。
三、印章三枚。
四、代收款項記錄簿一本。
五、代收款項抄簿一本。
六、行動電話二支及晶片二片（其中門號0000000000號者為被告己○○所
    有，其餘行動電話一支及晶片二片，均為被告巳○○所有）。
七、本票一張、支票七十二張（其中發票人為陳翠妹三張、羅茂成七張、周欽洲拾六
    張、謝金城五張、宋瓊標一張、何慶銓二張、巫維夏三張、吳國光二張、林信吉
    一張、許清泉一張、李慶宗二張、樊智賢四張、蔡淑美二張、林國明一張、葉麗
    真二張、癸○○壹張、張智飛二張、蔡安容一張、林瑞彬一張、翁瑞明二張、楊
    羅淑慎七張、王乾峰七張）。
附表三：被害人及其借款時間、借款金額：
┌──┬───┬────────┬──────┬────────┬──────────┐
│編號│姓  名│ 借　款　時　間 │借 款 金 額 │ 已 支 付 利 息 │　　備        註    │
├──┼───┼────────┼──────┼────────┼──────────┤
│一  │未○○│八十八年九月間  │四十萬元    │預扣四萬八千元利│十日計一期          │
│    │      │                │            │息              │每十萬元利息一萬二千│
│    │      │                │            │                │元                  │
├──┼───┼────────┼──────┼────────┼──────────┤
│二  │洪榮源│八十八年八月二十│二十萬元    │預扣二萬元利息，│十日計一期          │
│    │      │四日            │           │另支付二期共四萬│每十萬元利息一萬元  │
│    │      │                │            │元利息，合計支付│                    │
│    │      │                │            │利息六萬元      │                    │
├──┼───┼────────┼──────┼────────┼──────────┤
│三  │癸○○│八十八年八月二十│八萬元      │預扣利息一萬六千│每十日計一期        │
│    │      │九日            │            │元，以同年九月三│每期一萬六千元      │
│    │      │                │            │日一萬六千元之支│                    │
│    │      │                │            │票充當利息      │                    │
├──┼───┼────────┼──────┼────────┼──────────┤
│四  │子○○│八十八年六月三日│三十萬元    │預扣利息二萬五千│每七日計一期        │
│    │      │                │            │元              │每期二萬五千元      │
├──┼───┼────────┼──────┼────────┼──────────┤
│五  │廖素霞│八十八年九月十日│八萬元      │預扣利息五千元  │利息五日計一期      │
│    │      │                │            │                │每期五千元          │
├──┼───┼────────┼──────┼────────┼──────────┤
│六  │庚○○│八十七年十二月間│五萬元      │預扣利息五千元  │利息五日計一期      │
│    │      │                │            │                │每期五千元          │
├──┼───┼────────┼──────┼────────┼──────────┤
│七  │戊○○│八十八年一月二十│三十萬元    │預扣利息四萬五千│利息七日計一期      │
│    │      │七日            │            │元              │每期四萬五千元      │
├──┼───┼────────┼──────┼────────┼──────────┤
│八  │陳周阿│八十八年        │借款三次    │第一次預扣利息三│第一次借款九萬元，利│
│    │蕊    │三月一日        │分別為九萬元│萬元            │息每七日計一期，每期│
│    │ │三月十五日      │、十五萬元及│第二次利息五萬八│三萬元              │
│    │      │四月四日        │五萬元      │千元            │第二次借款十五萬元，│
│    │      │                │            │第三次利息以價值│利息每七日計一期，每│
│    │      │                │            │約十五萬元之鑽戒│期五萬八千元        │
│    │      │                │            │及項鍊為抵押    │第三次借款五萬元，利│
│    │      │                │            │合計付利息八萬八│息每七日計一期，借款│
│    │      │                │            │千元及前開金飾並│人以前開金飾抵押    │
│    │      │                │            │未取回          │                    │
├──┼───┼────────┼──────┼────────┼──────────┤
│九  │乙○○│八十七年十二月二│第一次借款三│第一次預扣利息三│第一次利息每十日計一│
│    │      │十二日          │十五萬元    │萬五千元        │期，每期三萬五千元  │
│    │      │八十八年五月二十│第二次借款二│第二次預扣利息二│第二次利息每十日計一│
│    │      │七日            │十萬元      │萬元            │期，每期二萬元      │
├──┼───┼────────┼──────┼────────┼──────────┤
│十  │丙○○│八十七年十二月間│十萬元      │利息三萬元以支票│利息十日計一期      │
│    │      │                │            │兌現            │每期三萬元          │
├──┼───┼────────┼──────┼────────┼──────────┤
│十一│甲○○│八十八年五月間  │十萬元      │預扣利息一萬元  │利息十日計一期      │
│    │      │                │            │                │每期一萬元          │
├──┼───┼────────┼──────┼────────┼──────────┤
│十二│卯○○│八十八年九月九日│二十萬元    │利息二萬八千元以│利息每十日計一期    │
│    │      │                │            │支票兌現        │每期二萬八千元      │
└──┴───┴────────┴──────┴────────┴──────────┘
                        　　　　　　　　　　　　　　　　　　　　　　　Ｒ
